臺灣高等法院民事判決　　　　　　 95年度重上更(一)字第176號
上　訴　人　丙○○
訴訟代理人　王棟樑律師
複代理人　　羅正展律師
被上訴人　　華南商業銀行股份有限公司
法定代理人　乙○○
訴訟代理人　鄭洋一律師
複代理人　　曾紀穎律師
上列當事人間請求清償借款事件，上訴人對於中華民國93年7月2
3日台灣士林地方法院90年度重訴字第574號第一審判決提起上訴
，經最高法院第一次發回更審，本院於96年8 月15日言詞辯論終
結，判決如下：
    主  文
原判決關於命上訴人連帶給付新台幣壹仟伍佰陸拾玖萬陸仟肆佰
參拾伍元及其利息、違約金之訴及該部分假執行之宣告，暨除確
定部分外訴訟費用之裁判均廢棄。
上開廢棄部分，被上訴人在第一審之訴及假執行之聲請均駁回。
第一審（除確定部分外）、第二審及發回前第三審訴訟費用由被
上訴人負擔。
    事實及理由
一、被上訴人起訴主張：原審共同被告進銨工業有限公司（下稱
    進銨公司，更名前為勵丞工業有限公司，下稱勵丞公司）邀
    同上訴人及原審共同被告王錫文、甲○○、吳梅蘭、王換為
    連帶保證人，於89年6 月20日起至90年3月5日止，陸續向被
    上訴人借款十一筆，共計新台幣（下同）2,500 萬元，其各
    筆借款期間、利率及違約金詳如附表所示（下稱系爭借款）
    。勵丞公司嗣未依約清償利息或償還借款，尚積欠本金23,8
    76,068元及如附表所示之利息、違約金，而原審共同被告王
    錫文、甲○○、吳梅蘭、王換及上訴人既為連帶保證人，依
    法自應與主債務人勵丞公司負連帶清償責任等情。爰依消費
    借貸及連帶保證之法律關係，求為命：上訴人及勵丞公司、
    王錫文、甲○○、吳梅蘭、王換連帶給付23,876,068元及如
    附表所示之利息、違約金之判決。（原審為被上訴人全部勝
    訴之判決，上訴人就其敗訴部分提起上訴，經本院前審改判
    駁回被上訴人該部分之訴，被上訴人就其中請求上訴人連帶
    給付15,696,435元及其利息、違約金部分提起第三審上訴，
    經最高法院將本院前審該部分判決廢棄發回，故本院審理範
    圍為上訴人不服被上訴人請求其連帶給付15,696,435元及其
    利息、違約金部分，未上訴部分業已確定；又勵丞公司、王
    錫文、甲○○、吳梅蘭、王換未對原審判決提起第二審上訴
    ，該部分亦已確定）並答辯聲明：上訴駁回。
二、上訴人則以：上訴人未擔任系爭借款之連帶保證人，系爭借
    據上之簽名及印文均係他人偽造或盜用，且上訴人之系爭印
    章早已於86年3 月17日以前即已遺失，並曾向使用該印鑑之
    淡水第一信用合作社（下稱一信）更換印鑑，亦無將自己之
    印章交付給第三人代訂保證契約，自無適用表見代理之情形
    ，上訴人自不負連帶保證人責任等語，資為抗辯。並上訴聲
    明：(一)原判決除確定部分外廢棄。(二)上廢棄部分，被上訴人
    於第一審之訴駁回。
三、被上訴人主張上訴人於83年5月20日簽立「授信約定書」（
    下稱系爭授信約定書）擔任勵丞公司600 萬元借款之連帶保
    證人，該筆借款業已全部清償完畢，嗣勵丞公司更名為進銨
    公司，於89年6月20日起至90年3 月5日止陸續向被上訴人借
    用2,500 萬元，其各筆借款期間、利率及違約金詳如附表所
    示。詎系爭借款已屆清償期，進銨公司尚積欠本金23,876,0
    68元及如附表所示之利息、違約金之事實，業據其提出借據
    、貸款本息攤還表、授信約定書等件為證，且為上訴人所不
    爭執，自堪信此部分被上訴人之主張為真實。被上訴人又主
    張上訴人為附表所示各筆借款之連帶保證人，應負連帶清償
    之責等語，惟為上訴人所否認，並以上述情詞置辯。故本件
    兩造之爭點在於：上訴人於83年5 月17日在授信約定書上之
    印文與系爭債務借據上之丙○○印文是否相同？若二者印文
    為相同，系爭債務借據上之印文是否為上訴人丙○○所為？
    是否構成表見代理？系爭借據上之「丙○○」印章遺失，上
    訴人應否負保證責任？茲析述如下。
四、系爭債務借據上之丙○○印文是否與上訴人於83年 5月17日
    在授信約定書上之印文相同？若二者印文為相同，系爭債務
    借據上之印文是否為上訴人丙○○所為？是否構成表見代理
    ？系爭借據上之「丙○○」印章遺失，上訴人應否負保證責
    任？
  (一)上訴人雖否認系爭借據上其蓋章之真正，惟原審法院將系爭
    借據與上訴人所往來並不否認真正之台北縣淡水第一信用合
    作社之擔保借款契約書三份（影本附原審卷第271至273頁）
    檢送國防部憲兵司令部刑事鑑識中心鑑驗結果，認定二者間
    之紋路、邊框均吻合，有該中心鑑驗通知書附卷可稽（見原
    審卷第221 頁），且該二印文依肉眼比對，亦甚為相似，故
    系爭借據上上訴人之印文為上訴人留存於被上訴人之印鑑卡
    上之印文，應堪以認定。
  (二)惟查，證人即被上訴人銀行行員謝嬴敏證稱：系爭11張借據
    之貸款都是甲○○至被上訴人銀行辦理，上訴人從來沒有來
    過銀行，借據上上訴人的印章都是甲○○拿來銀行蓋的或是
    甲○○預先就蓋好再拿到銀行來，不用再對保等語（見本院
    前審重上字卷147頁、148頁），足證上訴人從來未到銀行親
    自蓋章，被上訴人銀行亦未向其對保，應可認定。
  (三)次查，「上訴人（帳號：0000000000000）確於86年3月17日
    向淡水第一信用合作社申請印鑑章之更換，更換理由為『遺
    失』，上訴人原留存印鑑為方形，更換後為圓形。」此有淡
    水第一信用合作社94年6月28日淡一信剛字第942298- 1號函
    附卷可考（見本院前審重上字卷第70頁），堪認上訴人之系
    爭印章早已於86年3 月17日以前即已遺失。再參以證人即上
    訴人原任職記帳公司之負責人丁○○○證稱：「一信的帳戶
    是我幫上訴人開的，是我的記帳業公司在使用，85年就發現
    印章遺失，所以該帳戶公司就沒有使用，上訴人86年離職後
    有說該帳戶她要使用，我就告訴她說自己去更換印鑑與公司
    切割清楚後就可以使用。上訴人替勵丞公司作保是我叫她做
    的，當時銀行有對保，當天勵丞公司老闆、老闆娘開車載上
    訴人去對保，我有叫上訴人要看清楚我們只有幫勵丞公司房
    子抵押的部分四、五百萬元，然後我有告訴上訴人拿一信的
    印章去對保，這個印章是我和上訴人都會用到，印章放在公
    司抽屜，上訴人對保完回來上訴人有把印章放回公司抽屜，
    但勵丞公司老闆娘知道印章放在抽屜，後來該筆借款有展延
    過幾次，都是勵丞公司老闆娘拿借據到我辦公室蓋上訴人章
    。我公司當初幫勵丞公司記外帳，從80年到86年。86年我因
    案執行所以就沒有再做，是上訴人離職後的事。我沒有把上
    訴人印章交給甲○○，甲○○就是勵丞公司老闆娘。公司只
    有我和上訴人二人而已，不可能任何人可以去拿的。」「我
    找上訴人擔任保證人，是用淡水一信上訴人的印章，是甲○
    ○找丙○○去華南銀行去蓋的，我從來沒有把上訴人印章交
    給甲○○等語」（見本院卷第60、61、79頁），足證上訴人
    於83年5 月20日以其為僱用人丁○○○在一信開立帳戶之印
    章為勵丞公司之借款任連帶保證人後，雖將該印章放在丁○
    ○○的事務所，但該印章在上訴人86年離職前即已遺失，而
    丁○○○因偽造文書案於86年6月10日入監執行，有前案紀
    錄表可稽，其記帳事務所亦因此未再營業，而系爭借款則係
    在89年11月以後，距離上訴人向一信申報印章遺失更換印鑑
    及丁○○○的事務所停業已有3年8月，距離上訴人簽立授信
    約定書更長達6年以上，顯見上訴人辯稱印章係遭人盜蓋，
    上訴人並未同意就系爭借款擔任連帶保證人等語，應可採信
    。
  (四)被上訴人雖又主張：依系爭授信約定書第2 條：「立約人因
    名稱、組織、章程內容、印鑑、代表人、代表人權限範圍或
    其他足以影響貴行權益變更情事發生時，應即以書面將變更
    情事通知貴行，並辦妥變更或註銷留存印鑑之手續，於未為
    前項通知及變更或註銷留存印鑑手續前與貴行所為之交易，
    立約人均願負其責任，如因而造成貴行損害，並負賠償責任
    。」顯見兩造約定以留存印鑑作為被上訴人判斷代表上訴人
    真意之依據，上訴人丙○○負有妥善保管留存印鑑之義務，
    日後如有他人行使該枚留存印鑑而與被上訴人銀行往來，即
    相當上訴人本人所為之法律行為而應負相關責任。從而縱上
    訴人本人未親自前來被上訴人銀行，而在系爭借借據上簽名
    、用印，因系爭借據上連帶保證欄丙○○處之印文與留存印
    鑑相符，依前揭約定，其即應就系爭借據負連帶保證人責任
    ，豈可臨訟空言其留存印鑑係遭他人盜蓋，而不負保證人責
    任云云。惟按系爭授信約定書第二條規定，係指立約人變更
    印鑑而未為書面通知，而立約人仍以原留印鑑與其交易，仍
    應負責而言，亦即立約人不得以印鑑變更，而否定以原印鑑
    交易之效力。惟後續之交易行為係立約人所為之交易行為，
    才有所謂立約人應負責之適用。若後續之交易行為非立約人
    之交易行為，即無由立約人負責之理。查依民法第3條第2項
    之規定：「如有用印章代簽名者，其簽章與簽名生同等效力
    」，是簽名固得以簽章代之。本件上訴人依前述於授信約定
    書與被上訴人之特別約定，以核對留存印鑑式樣之方法，此
    經證人李淑惠、李瑟琴於原審證述屬實，亦符合金融界之慣
    例，惟如非當面對保，而由第三人提出保證人印鑑以為對保
    ，則被上訴人仍應先確認該第三人係經印鑑所有人之授權，
    否則不生代理之效力。參以被上訴人自行規定之「授信業務
    對保作業要點」第3 條但書規定「…借保人雖在本行已留有
    往來印鑑，但授信時仍應依照本要點辦理對保手續，以資確
    保債權。」（見本院前審卷第81頁被上訴人所提華南銀行授
    信業務對保作業要點）。顯見被上訴人對於新借債務一律應
    辦理對保手續。而觀諸系爭債務於89年6月所立之保證書（
    見本院前審卷第94頁被證13），僅有「甲○○、王錫文、吳
    梅蘭」等三人簽署，並無上訴人在其上簽名蓋章。益加可見
    被上訴人對於系爭債務只有要求上揭三人對保，並簽立保證
    書，然並未與上訴人對保成立保證契約。是以本件債務，上
    訴人並未簽立保證書及對保，亦未在借據上之連帶保證人欄
    簽名蓋章。徒憑被上訴人所執他人盜用之印章即要求上訴人
    負責，顯屬不當。被上訴人執此主張，即非可採。
  (五)被上訴人雖主張上訴人將印章放置於丁○○○事務所，任人
    持以使用，係概括授與他人代理權，且依據系爭授信約定書
    第10條：「凡持有貴行發給立約人之擔保物收據或保管證或
    立約人印鑑，前往貴行請求返還或更換擔保物及其有關文件
    者，均視為立約人之代理人，貴行得予返還或更換之。」因
    此即便證人謝櫻敏證述其曾看見另一保證人甲○○以上訴人
    印鑑蓋章於借據上，然依前揭約定，甲○○即得視為上訴人
    之代理人，再參照上訴人曾於被上訴人銀行為勵丞公司（即
    本件主債務人進銨公司更名前所援用之名稱，該二公司為同
    一法人體）之債務擔任保證人之事實，自足使被上訴人銀行
    認為其有為系爭借款擔任連帶保證人之意思表示，職故，縱
    系爭印鑑係遭他人盜蓋屬實，依民法第169 條其亦應負表見
    代理之責云云。惟按「由自己之行為表示以代理權授與他人
    者，對於第三人應負授權人之責任，必須本人有表見之事實
    ，足使第三人信該他人有代理權之情形存在，始足當之」（
    參看最高法院60年台上字第2130號判例）。我國人民將自己
    印章交付他人，委託該他人辦理特定事項者，比比皆是，倘
    持有印章之該他人，除受託辦理之特定事項外，其他以本人
    名義所為之任何法律行為，均須由本人負表見代理之授權人
    責任，未免過苛，（參看最高法院70年台上字第 657號判例
    ）經查被上訴人所主張之系爭授信約定書第10條，僅係關於
    「前往貴行請求返還或更換擔保物及其有關文件」，方能視
    為立約人之代理人，與本件擔任連帶保證人無關，自無適用
    該條之餘地。相反的，依被上訴人自行規定之「授信業務對
    保作業要點」第3 條但書規定「…借保人雖在本行已留有往
    來印鑑，但授信時仍應依照本要點辦理對保手續，以資確保
    債權。」，足見本件被上訴人之承辦人未依內部規定辦理對
    保手續，向上訴人確認是否授權他人使用其印鑑，方使他人
    盜用印鑑得逞。經查系爭印章已於86年間遺失，89年進銨公
    司為系爭借款時，上訴人早已於86年間離開原任職之記帳公
    司，且該記帳公司亦隨即因負責人入監執行而未再營業，上
    訴人顯無理由再擔任系爭借款之連帶保證人，更可能根本不
    知有爭借款，自不可能有任何行為表示以代理權授與他人。
    凡此均屬被上訴人之行員依規定辦理對保即可輕易查證之事
    實。被上訴人應為而未為，顯有可歸責之事由，應自行負責
    ，豈能反卸責於無辜遭人盜蓋印鑑之上訴人？是以自難單憑
    上訴人於任職丁○○○事務所期間將該印章放在事務所內，
    及系爭借據上上訴人之印文與授信約定書及印鑑卡上之印文
    相同，即認上訴人已授權甲○○以其名義就系爭借款為保證
    行為。被上訴人主張上訴人縱未親自在系爭借據上用印，亦
    應負授權人之責任云云，自無可採。
  (六)綜上，上訴人之系爭印章早已於86年3 月17日以前即已遺失
    ，系爭11張借據之印章並非上訴人親自蓋章，被上訴人銀行
    亦未向其對保，已據證人即被上訴人銀行行員謝嬴敏到院證
    述明確（見本院前審卷147 頁），則本件難認上訴人有保證
    之事實。
五、綜上所述，本件上訴人並未擔任系爭借款之連帶保證人，被
    上訴人依消費借貸及連帶保證之法則，求為判命上訴人應連
    帶給付被上訴人15,696,435元及其利息、違約金，為無理由
    ，應予駁回。至於被上訴人敗訴部分，其假執行之聲請失所
    附麗，應併予駁回。原審就上開不應准許部分，為上訴人敗
    訴之判決，並為假執行之宣告，自有未洽。上訴意旨就此部
    分指摘原判決不當，求予廢棄改判，為有理由，爰由本院廢
    棄改判如主文第一、二項所示。
六、本件事證已臻明確，兩造其餘之攻擊防禦方法及所提之證據
    ，經審酌後認均無礙判決之結果，爰不予一一論述。
七、據上論結，本件上訴為有理由，爰判決如主文。
中　　華　　民　　國　　96　　年　　8 　 月　　28　　日
                    民事第十二庭
                        審判長法　官 張宗權
　　　　　　　　　　  　  　　法　官 王麗莉
　　　　　　　　　　　    　　法　官 蕭艿菁
正本係照原本作成。
如不服本判決，應於收受送達後20日內向本院提出上訴書狀，其
未表明上訴理由者，應於提出上訴後20日內向本院補提理由書狀
（均須按他造當事人之人數附繕本）上訴時應提出委任律師或具
有律師資格之人之委任狀；委任有律師資格者，另應附具律師資
格證書及釋明委任人與受任人有民事訴訟法第466條之1第1項但
書或第2項（詳附註）所定關係之釋明文書影本。
中　　華　　民　　國　　96　　年　　8 　 月　　28　　日
　　　　　　　　　　　　　　　書記官 王秀雲
附註：
民事訴訟法第466條之1（第1項、第2項）：
對於第二審判決上訴，上訴人應委任律師為訴訟代理人。但上訴
人或其他法定代理人具有律師資格者，不在此限。
上訴人之配偶、三親等內之血親、二親等內之姻親，或上訴人為
法人、中央或地方機關時，其所屬專任人員具有律師資格並經法
院認為適當者，亦得為第三審訴訟代理人。
